【裁判字號】    94,訴,6710
【裁判日期】    950614
【裁判案由】    確認債權存在
【裁判全文】
臺灣臺北地方法院民事判決              94年度訴字第6710號
原      告  新竹國際商業銀行股份有限公司
法定代理人  戊○○
訴訟代理人  丁○○
被      告  中華汽車工業股份有限公司
法定代理人  丙○○
訴訟代理人  庚○○
            甲○○
            己○○
            乙○○
上列當事人間請求確認債權存在事件，本院於民國95年5月11日
辯論終結，判決如下：
    主    文
原告之訴駁回。
訴訟費用由原告負擔。
    事實及理由
一、原告起訴主張：原告自民國91年起即與訴外人中央塗料工業
    股份有限公司（下稱中央塗料公司）陸續簽訂銀行授信契約
    書，約定中央塗料公司將其因買賣契約、勞務契約或其他債
    權契約得對其交易相對人（即應收帳款債權之債務人）請求
    於一定清償期給付一定金額之應收帳款債權轉讓予原告，且
    同意以中央塗料公司於原告處所開立之存款帳戶為該合約之
    指定帳戶。嗣原告依民法第297條規定，以應收帳款債權轉
    讓通知函通知被告前揭債權讓與事實，被告並回函表示知悉
    。其後訴外人啟琳化工有限公司（下稱啟琳公司）聲請本院
    強制執行中央塗料公司對被告之債權，詎被告於收受本院94
    年3月15日北院錦94執宙字第8390號執行命令後，竟將其對
    中央塗料公司之應付帳款債權新台幣（下同）3,151,796元
    （下稱系爭債權）支付本院，原告遂依強制執行法第12條規
    定聲明異議，被告仍以中央塗料公司僅係委託原告取款為由
    抗辯，顯係否認原告對被告有債權存在。為此，爰依法請求
    確認原告對被告有3,151, 796元之債權存在等語，並聲明：
    確認原告對被告有3,151,796元債權存在。
二、被告則抗辯如下：
（一）原告並無即受確認判決之法律上利益：被告自91年11月起
      ，即以中央塗料公司於原告所設之備償專戶，為清償應收
      帳款債權之帳戶，原告可從該帳戶受理債權之清償，其受
      償地位未受任何損害。至原告於94年3月間未能繼續受償
      ，係因啟琳公司以系爭債權為強制執行之客體，經本院發
      執行命令禁止被告清償，且中央塗料公司於94年3月間亦
      將系爭債權讓與新中央化學工業股份有限公司（下稱新中
      央化學公司），致系爭債權之真實債權人並不明確，並非
      被告行為所導致。因而，原告應以強制執行法上規定之程
      序阻斷強制執行之進行，或逕行對中央塗料公司提起確認
      或給付之訴，始能立即除去該危險，是原告提起本件確認
      之訴實欠缺即受確認判決之法律上利益，應予駁回。
（二）中央塗料公司並未讓與系爭債權予原告：原告所提出之銀
      行授信契約書，係約定以移轉債權為標的之債之契約，並
      非簽訂時即當然發生債權讓與之效力，亦即應由中央塗料
      公司向原告申請承購，並經原告出具同意承購書者，始生
      債權移轉之效力。又原告自承中央塗料公司並未依約向原
      告申購系爭債權，且中央塗料公司於94年3月28日亦通知
      被告已將系爭債權讓與新中央化學公司，而原告復於本院
      94年度執字第1337號強制執行事件中，以系爭債權為強制
      執行之客體，足徵中央塗料公司並未將系爭債權讓與原告
      。
（三）系爭債權之讓與並未依法通知被告，對於被告自不生效力
      ：原告所提出之應收帳款債權轉讓通知函並非債權讓與之
      通知，僅係通知被告清償應收帳款債權之銀行帳戶變更，
      由中央塗料公司委由原告代為取款而已。退步言之，縱該
      應收帳款債權轉讓通知函即為債權讓與之通知，惟依原告
      與中央塗料公司簽訂之銀行授信契約書（含應收帳款承購
      管理合約書及國內應收帳款承購融資契約書），係由中央
      塗料公司逐次提出其對於被告之應收帳款債權向原告申請
      承購，經原告同意並出具承購同意書者，始對被告發生該
      債權讓與之效力。因此，中央塗料公司是否向原告申請承
      購及原告是否同意承購系爭債權，均屬於不確定發生之事
      實，亦即此為一附停止條件之將來債權之讓與，故原告應
      於條件成就即債權讓與確定發生時，再次通知被告，對被
      告始發生效力。而本件原告既自承中央塗料公司未向其申
      請承購系爭債權，則系爭債權之讓與已確定不發生，故前
      開應收帳款債權轉讓通知函對被告即不生效力。
    並聲明：原告之訴駁回。
三、經查，原告分別於91年11月21日、92年5月12日、92年9月5
    日、93年間與中央塗料公司簽訂銀行授信契約書（內含應收
    帳款承購管理合約書、國內應收帳款承購融資契約書），約
    定由中央塗料公司將其對被告之應收帳款債權讓與原告，作
    為向原告融資之擔保，被告並於91年11月14日在債權讓與通
    知回函上蓋章等情，業據原告提出銀行授信契約書4份（內
    含應收帳款承購管理合約書、國內應收帳款承購融資契約書
    ）、中央塗料公司簽具之應收帳款債權轉讓通知函、被告於
    91年11月14日簽具之債權讓與通知回函在卷可稽（參本院卷
    第55至68、166至192頁），且為兩造所不爭執，自堪信為真
    實。至原告主張中央塗料公司業將系爭債權讓與原告一節，
    為被告所否認，並以前詞置辯。是以，本院應予審酌者厥為
    （一）原告提起本件確認之訴是否有即受確認判決之法律上
    利益？（二）中央塗料公司是否已將系爭債權讓與原告？（
    三）原告或中央塗料公司是否已為債權讓與之通知？茲分述
    如下：
（一）按民事訴訟法第247條所謂即受確認判決之法律上利益，
      係指因法律關係之存否不明確，致原告在私法上之地位有
      受侵害之危險，而此項危險得以對於被告之確認判決予以
      除去之者而言（最高法院42年度台上字第1031號判例參照
      ）。經查，兩造就中央塗料公司就系爭債權是否已經轉讓
      予原告，原告對被告有無3,151,796元債權存在一節既有
      爭執，且此法律關係之不明確，對於原告之權利亦有不安
      之危險，而此不安之狀況有以確認上開債權存在之確認判
      決除去之必要，是原告提起本件確認之訴，即有受確認判
      決之法律上利益，被告抗辯原告提起本件確認之訴欠缺即
      受確認判決之法律上利益云云，即非可採。
（二）次查，依原告與中央塗料公司於93年間簽訂之銀行授信契
      約書（涉及系爭債權之授信契約書）「貳、個別約款」應
      收帳款承購管理合約書第2條約定：「（一）立約人（即
      中央塗料公司）得申請貴行（即原告）承購應收帳款之期
      間為自民國93年12月20日起至94年12月20日止。（二）立
      約人得申請貴行承購應收帳款之額度為新台幣貳仟萬元整
      。立約人得於本項約定額度之限額內及本合約書所約定之
      期間內隨時提出申請並得循環使用」、第4條第3項約定：
      「立約人申請貴行承購應收帳款時，應填具申請書，並於
      申請書內載明應收帳款債權之內容，包括債務人、債權種
      類、債權金額、清償期、清償方式及債權憑證，並依貴行
      指示交付各該特定應收帳款債權之相關資料包括相關契約
      或債權憑證等供貴行查驗。立約人提出申請後，貴行如同
      意承購者，應簽發承購同意書予立約人」、第4項約定：
      「立約人之應收帳款債權經貴行簽發承購同意書同意承購
      者，立約人應於該應收帳款債權清償期屆至七天前，將該
      應收帳款債權出貨相關交易憑證（如訂單、匯發票、出貨
      憑證、簽收單等）送達貴行，否則行不負給付承購價金責
      任。但經貴行同意者，不在此限」、第5條約定：「應收
      帳款債權經貴行出具承購同意書者，該應收帳款債權即生
      債權移轉之效力。……」各等語（見本院卷第62頁反面）
      ，可知93年12月20日起至94年12月20日止之1年期間，乃
      中央塗料公司得向原告申請承購應收帳款之期間，中央塗
      料公司且得在20,000,000元之授信額度內循環申請原告承
      購其債權，而應收帳款債權之讓與，尚需由中央塗料公司
      填具申請書載明應收帳款債權之內容，包括債務人、債權
      種類、債權金額、清償期、清償方式及債權憑證，並依原
      告指示交付各該特定應收帳款債權之相關資料供其查驗，
      原告查驗後可能同意承購，亦可能不同意承購，原告如同
      意承購，即應簽發承購同意書予中央塗料公司，此時該經
      同意承購之應收帳款債權即生債權移轉之效力，且中央塗
      料公司須於應收帳款債權清償期屆至7天前，將相關交易
      憑證交付原告，否則原告原則上不負給付承購價金之責任
      ，顯見中央塗料公司係陸續發生應收帳款債權後，再逐次
      向原告提出承購債權之申請，經原告同意承購並發給承購
      同意書後，該應收帳款債權始發生債權讓與之情形甚明，
      否則在應收帳款債權尚未發生時，中央塗料公司如何能載
      明債權金額、清償期、清償方式及債權憑證用以申請原告
      承購？如何能有特定應收帳款債權之相關資料供原告查驗
      ？如何能有相關交易憑證交付原告？足證中央塗料公司係
      逐次提出其對被告之應收帳款債權向原告申請承購，經原
      告同意並簽發承購同意書後，該債權始逐次讓與原告。
（三）再查，依原告提出之應收帳款承購管理明細表、應收帳款
      承購管理融資撥款通知書、統一發票觀之（參本院卷第14
      4至165頁），可知中央塗料公司僅就94年1月31日前開立
      之統一發票及帳款到期日在94年2月28日前之應收帳款債
      權向原告申請承購，而系爭債權係基於中央塗料公司在94
      年2月28日開立、金額分別為2,035,747元、1,116,049元
      之發一發票所發生之應收帳款，中央塗料公司並未向原告
      申請承購，有被告提出之發票2紙在卷足憑（參本院卷第
      197 至198頁），且為原告所不爭執。是以，中央塗料公
      司就系爭債權並未向原告申請承購，揆諸前開說明，中央
      塗料公司就系爭債權並未讓與原告。原告固稱：原告依其
      與中央塗料公司於93年間簽訂之銀行授信契約書所承購之
      應收帳款並未全部受償，且依應收帳款債權轉讓通知函之
      意旨，可知中央塗料公司自91年11月交貨發票日起，至原
      告通知被告終止應收帳款承購約定止，已將中央塗料公司
      對被告應收取應收帳款之權利讓與原告，而被告回函亦表
      示同意按該通知函辦理相關事宜，故被告在原告未通知終
      止之前，應向原告給付該應收帳款等語，惟查，系爭債權
      是否已經移轉，應視原告與中央塗料公司間之約定，倘依
      原告與中央塗料公司間之約定，系爭債權並未發生移轉之
      效力，縱中央塗料公司已為債權讓與之通知，亦僅發生被
      告給付之對象錯誤是否可歸責之問題而已，尚難因此即遽
      認系爭債權已經發生移轉之效力。而如前所述，中央塗料
      公司就系爭債權並未向原告申請承購，是中央塗料公司就
      系爭債權並未讓與原告，縱中央塗料公司在前開應收帳款
      債權轉讓通知函已表示中央塗料公司自91年11月交貨發票
      日起，至原告通知被告終止應收帳款承購約定止，已將中
      央塗料公司對被告應收取應收帳款之權利讓與原告，系爭
      債權亦難因此而發生移轉之效力，原告就此部分之主張，
      洵非可採。
五、綜上所述，中央塗料公司就系爭債權既未讓與原告，則原告
    就系爭債權即無任何權利。從而，原告請求確認其對被告有
    3,151, 796元之債權存在，即無依據，不應准許。
六、兩造其餘之攻擊或防禦方法及未經援用之證據，經本院斟酌
    後，認為均不足以影響本判決之結果，自無逐一詳予論駁之
    必要，併此敘明。
七、訴訟費用負擔之依據：民事訴訟法第78條。
中    華    民    國    95    年    6     月    14    日
                        民事第五庭法官 林秀圓
正本係照原本作成
如對本判決上訴，須於判決送達後廿日內向本院提出上訴狀
中    華    民    國    95    年    6     月    14    日
                                          書記官 林蓮女


司法院資訊處製作；財團法人民間司法改革基金會備份。
